臺灣高等法院刑事判決　　　　　　　　 94年度選上訴字第4號
上　訴　人　臺灣板橋地方法院檢察署檢察官
被　　　告　乙○○
選任辯護人　林雯澤律師
被　　　告　甲○○
上列上訴人因被告違反公職人員選舉罷免法等案件，不服臺灣板
橋地方法院93年度選訴字第4號，中華民國94年4月13日第一審判
決（起訴案號：臺灣板橋地方法院檢察署93年度選偵字第26號）
，提起上訴，本院判決如下：
    主  文
原判決撤銷。
乙○○對於有投票權之人，交付賄賂，而約其為一定之行使，處
有期徒刑拾月，褫奪公權貳年。
甲○○有投票權之人，收受賄賂，而許以為一定之行使，處有期
徒刑肆月，如易科罰金，以參佰元折算壹日，褫奪公權壹年，收
付之賄賂新台幣壹萬元沒收之。
    事  實
一、乙○○係第六屆立法委員選舉臺北縣第二選區內之三重市「
    光明里」里長，其明知不得對有投票權之人交付賄賂，而約
    定其投票權為一定之行使，為支持其友即上開選區登記號次
    為八號之候選人朱俊曉，而使之得以順利當選，竟基於使有
    投票權人行使投票權為一定行使之犯意，於民國93年11月21
    日下午3時許，在同市○○路102號之「三千宮」廟宇，交付
    現金新臺幣（下同 ）1萬元予上開選舉有選舉投票權同為該
    里鄰長之甲○○，約定投票時圈選上開候選人，甲○○應允
    而收受該1萬元； 嗣因甲○○返回同市○○路117號7樓居處
    時，因年逾八旬 ，忘卻上開款項之來源，即於同日下午5時
    54分許，請其媳李冬桂以電話號碼為00000000之電話與使用
    行動電話號碼為0000000000之乙○○聯絡，然乙○○僅語焉
    不詳而未明說上開款項之用途，為調查員執行通信監察時所
    發現。
二、案經法務部調查局臺北縣調查站會同臺北縣政府警察局三重
    分局報告臺灣板橋地方法院檢察署檢察官偵查起訴。
    理  由
一、訊據被告乙○○、甲○○均矢口否認上揭犯行，被告乙○○
    辯稱：我沒有賄選；被告甲○○辯稱：我沒有拿人家的錢，
    乙○○在路上碰到我，拿了1萬元給我 ，拜託我幫他添油香
    錢云云。經查：
  (一)被告乙○○1.於93年11月26日在調查站供稱：我是支持朱俊
    曉；我向朱俊曉表示盡量幫他顧到3百票 ；我是三千宮副主
    任委員，三千宮董府王爺誕辰是農曆9月27日，．．． 當天
    我看到大家捐錢的名單後就決定捐1萬元 ，因為我沒有帶錢
    ，剛好甲○○在旁邊，所以我先向他借1萬元添香油錢 ，過
    了幾天，我再拿錢到三千宮還給甲○○ ，我是親手將1萬元
    交給甲○○；問：甲○○借你1萬元添香油錢的時間？ 答：
    應該是在93年11月9日的前1、2天；問：甲○○借你1萬元是
    上午或下午？答：是下午（詳見偵查卷第48頁、49頁、52頁
    、53頁）。2.於同日上午在偵查中，檢察官問：93年11月21
    日下午5點有無接到李冬桂之電話 ？答：有，是廟裡要拜拜
    ，下午約3、4點時在光明路102號之廟，我拿1萬元給甲○○
    ，因之前農曆9月27日他幫我先出添香油錢1萬元，我還他的
    （詳見偵查卷第28頁反面 ）。3.於93年11月26日在偵查中，
    檢察官問：添油香錢是拜拜的前2日？ 答：是。前1、2日沒
    錯，不是拜拜當天。問：廟裡收錢的是何人？答：是廟祝（
    助）謝文亮，當時甲○○幫我出1萬元 ，我有在場，當天有
    收據（詳見偵查卷第111頁、112頁 ）。4.於94年3月23日在
    原審，檢察官問：錢是何時給的？答：是下午在廟的廣場，
    錢是甲○○直接交給謝文亮，謝文亮當場就開了感謝狀給我
    ，我就將感謝狀放在香爐裡化掉。問：是甲○○表示要幫你
    代墊時，當場他就將錢交給謝文亮？答：是。問：甲○○給
    錢時，你也在場？答：是的（詳見原審卷第60頁、61頁）。
  (二)被告甲○○1.於93年11月26日，在調查站時，問：最近你與
    乙○○碰面是在何時？何處？答：時間我記不得，但我與乙○○很少碰面 ，我印象中最近一次是在光明路102號三千宮
    。問：乙○○最近有叫你先墊一筆款項？答：沒有。問：乙○○在農曆9月27 日的董爺千秋拜拜法會有無請你代為墊支
    香油錢1萬元？答：沒有（詳見偵查卷第73頁反面、74頁 ）
    。2.於同日上午在偵查中，檢察官問：有替乙○○出過陣頭
    的錢或添油香的錢？答：沒有，而添油香是我自己添油香的
    錢，我沒替他出過添油香之錢。問： 93年11月21日下午3點
    左右，有無在光明路之廟遇到乙○○？答：有（詳見偵查卷
    第31頁反面 ）。3.於同日下午在偵查中供稱：乙○○拿1萬
    元給我是要我幫他添油香，我已經幫他添油香的，我幫他先
    出的，這1萬元是要還我的。問：何時添油香？答：農曆9月
    27 日。問：添油香是交給何人？ 答：是一個姓簡的，有開
    收據（詳見偵查卷第110頁、111頁 ）。4.於94年1月20日在
    原審供稱： 1萬元是乙○○拿給我說要請我代理他到廟裡去
    添油香錢，（後來改稱 ）是因為之前我有幫乙○○添油香1
    萬元，過了幾天之後，乙○○才拿該1萬元給我 ，但我回家
    之後忘記該款項做何用，才叫媳婦李冬桂打電話問乙○○做
    何用（詳見原審卷第23頁 ）。5.於94年3月23日在原審供稱
    ：之前在廟裡，乙○○叫我代理他添香油錢，他說他沒有帶
    錢，要我幫他墊，就是在9月27日王爺公生日那天（ 詳見原
    審卷第59頁）。
  (三)證人李冬桂1.於93年11月26日在調查站，問：甲○○及其家
    人戶籍設在三重市光明里具有投票權者有幾人？答：包括甲○○、林罔市、林進龍、陳慧玲、林進來 、林月筠及我計7
    人（詳見偵查卷第70頁反面）。2.於93年11月26日在偵查中
    ，檢察官問： 93年11月21日下午5點50幾分有打電話給乙○○？答：有，因我公公當天有去外面 ，回來後我去7樓煮飯
    ，他跟我說有人拿了一筆錢給他，是里長或鄰居給他的他記
    不太起來，他就跟我說他大概見了何人，叫我打電話去確認
    ，．．只確定有見面里長 ，而那筆錢，我公公跟我說是1萬
    元，我就打電話去問里長。問：提示93年11月21日17時54分
    52秒，00000000與0000000000之電話通話譯文，有何意見？
    答：通話確實是這樣（詳見偵查卷第27頁反面）。
  (四)證人謝文亮於原審，辯護人問：93年董府王爺聖誕千秋是何
    時？答：農曆9月27日。問：國曆是否11月9日？答：是的。
    問：這感謝狀上面寫著是93年11月6日 ，是否就代表是在93
    年11月6日捐錢？答：是的。檢察官問： 甲○○代墊款是什
    麼情形？答：當時我要副主委乙○○捐款，但是乙○○身上
    沒有錢，甲○○說要代墊，我說你要幫他墊，好，我先寫感
    謝狀，錢給我之後，我才把感謝狀撕下來交給乙○○，因為
    沒有收錢，我就將感謝狀撕下來交出去，到時候就變成我自
    己要墊款。問：錢是什麼時候交的？答：要看感謝狀的日期
    ，感謝狀寫哪一天就是哪一天。我能夠確定是同一天，並不
    是在泡茶的當時就當場拿一萬元出來，然後我就當場開感謝
    狀出去，如果是早上泡茶，那應該是下午甲○○才拿錢來，
    而感謝狀是事後才撕下來交給乙○○的。審判長問：甲○○
    拿壹萬元給你時，乙○○是否在現場？答：乙○○不在現場
    了，我是事後再撕下感謝狀給乙○○，我確定不是當天撕下
    感謝狀給乙○○的（詳見原審卷第51至57頁）。
  (五)證人丙○○於本院審理時，問：當時情形如何？答：乙○○
    說添1萬元。問：何人交錢給你？ 答：是甲○○拿給我，當
    時乙○○不在場。問：甲○○拿錢來的時候如何講？答：甲○○說乙○○寄1萬元（詳見本院卷第45頁、46頁）。
  (六)被告乙○○與證人李冬桂上開電話內容為：
 　 證人李冬桂：『喂！里長嗎？』
 　 被告乙○○：『是哩！』
    證人李冬桂：『我這邊印仔這兒你知道嗎？』
    被告乙○○：『我知道！』
    證人李冬桂：『我爸爸說你早上拿錢給他有吧？』
    被告乙○○：『嗯！』
    證人李冬桂：『他說那個不知道要作什麼他忘記了？』
　  被告乙○○：『我‧‧‧我‧‧‧我‧‧‧我‧‧‧我明天
 　 證人李冬桂：『啊？』
 　 被告乙○○：『我明天再過去啦，好啦！好啦！』
 　 證人李冬桂：『這樣喔！明天再告訴他嗎？』
 　 被告乙○○：『酣啦！酣啦！』
    證人李冬桂：『好！謝謝。』，此有通訊監察譯文可憑（詳
    見偵查卷第12頁）。再證人李冬桂與被告乙○○之電話通訊
    監察譯文，係根據臺灣板橋地方法院檢察署主任檢察官鄭鑫
    宏以不能或難以其他方法蒐集或調查證據，有監察其相關通
    訊之必要，而依職權核發通訊監察書，經該署檢察長凌博志
    判行在案，此有卷附臺灣板橋地方法院檢察署通訊監察書（
    稿）與通訊監察書附表（稿）各一紙可稽（見偵查卷第120
    至121頁）。
  (七)董府三千宮王爺93年聖誕為國曆11月9日即農曆9月27日，此
    有三千宮管理委員會之公告可考（見偵查卷第105頁）。
  (八)董府三千宮出具給被告乙○○之感謝狀，經手人為「簡」，
    日期為93年11月6日，此有感謝狀影本在卷（見偵查卷第107
    頁）。
  (九)朱俊曉為第6屆立法委員選舉台北縣第2選區之候選人，此有
    第6屆立法委員選舉候選人登記一覽表可憑（ 見偵查卷第25
    頁）。
  (十)被告甲○○，其家人戶籍設在三重市光明里具有投票權有甲○○、林罔市、林進龍、陳慧玲、林進來、林月筠、李冬桂
    等7人，此有戶口名簿影本在卷（見本院卷第65至68頁）。
  (十一)按被告二人所涉犯賄選之交付賄賂與投票受賄罪嫌，依通訊
    保障及監察法第5條之規定 ，係屬於得核發通訊監察書之範
    圍，則臺灣板橋地方法院檢察署主任檢察官以不能或難以其
    他方法蒐集或調查證據，有監察其相關通訊之必要，而依職
    權核發通訊監察書，對於被告二人之電話實施監聽，自屬合
    法。故執行監聽機關對於被告甲○○與被告乙○○之電話實
    施監聽之結果，於93年11月21日下午5時54 分許，經執行監
    聽之機關監錄得被告甲○○之媳李冬桂與被告乙○○上開在
    電話中之通話內容，並被翻成卷附通訊監察譯文，此等通訊
    監察內容係實施刑事訴訟程序之公務員依法定程序所取得之
    證據，該等證據依刑事訴訟法第158條之4規定之反面解釋，
    自有證據能力，而得為證據（按刑事訴訟法第158條之4規定
    「除法律另有規定外，實施刑事訴訟程序之公務員因違背法
    定程序取得之證據，其有無證據能之之認定，應審酌人權保
    障及公共利益之均衡維護」，依該規定之反面解釋，如實施
    刑事訴訟程序之公務員係依法定程序取得證據者，該等證據
    即具有證據能力），故被告乙○○之選任辯護人質疑上開電
    話通訊監察譯文，並無監察同意書而不具有證據能力之辯解
    ，並不足採。次按「被告以外之人於審判外之言詞或書面陳
    述，除法律有規定者外，不得作為證據」，刑事訴訟法第15
    9條第1項固定有明文；惟「（第1項 ）被告以外之人於審判
    外之陳述，雖不符前四條（按指第159條之1、之2、之3、之
    4）之規定，而經當事人於審判程序同意作為證據 ，法院審
    酌該言詞陳述或書面陳述作成時之情況，認為適當者，亦得
    為證據。（第2項）當事人 、代理人或辯護人於法院調查證
    據時，知有第159條第1項不得為證據之情形，而未於言詞辯
    論終結前聲明異議者，視為有前項之同意。」，刑事訴訟法
    第159條之5亦有明文。本案公訴人係以卷附起訴書所載之證
    人李冬桂在法務部調查局臺北縣調查站調查時所為之證詞，
    作為證據方法之一，而被告二人與選任辯護人對於上開證據
    方法之證據據能力咸表示沒有意見，復未於本院言詞辯論終
    結前聲明異議，本院審酌上開證人李冬桂在調查中陳述作成
    時之情況，認為適當，得為證據，合先敘明。
  (十二)綜上：依被告乙○○、甲○○上揭供述，並參酌證人李冬桂
    上揭證詞暨被告乙○○與證人李冬桂上開電話中對話之內容
    ，可見被告乙○○確實有交付1萬元給被告甲○○ 。被告乙○○雖辯稱該1 萬元是償還被告甲○○代墊添香油之錢云云
    。惟被告甲○○於93年11月26日在調查站及同日上午在偵查
    中則均否認有替被告乙○○代墊1萬元香油錢之事； 嗣後被
    告甲○○雖改稱其有替被告乙○○代墊1萬元香油錢云云 。
    然被告乙○○所供代墊日期為拜拜的前1、2日（即國曆11月
    9日亦即農曆9月27日前1、2日）云云，則與被告甲○○所供
    代墊之日期為農曆9月27日（即國曆11月9日）不相符，亦與
    董府三千宮出具給被告乙○○之感謝狀上所載國曆93年11月
    6日不合。再被告乙○○所供被告甲○○代墊出1萬元時其有
    在場，謝文亮並當場開感謝狀給伊云云，亦與證人謝文亮所
    證被告甲○○代墊1萬元時，被告乙○○並不在現場 ，感謝
    狀亦不是當天撕下給乙○○之語不相符。又被告乙○○所供
    被告甲○○直接將代墊之1萬元交給證人謝文亮 ，亦與被告
    甲○○所供係交給一位姓「簡」者不符。另證人謝文亮證稱
    被告甲○○係將代墊之1萬元交給我云云 ，此亦與證人丙○○所證被告甲○○拿給我云云，並不相合。綜上所述，可見
    被告乙○○、甲○○及證人謝文亮、丙○○等就被告甲○○
    所謂代墊1萬元之事，其中關於代墊之時間 、代墊時被告乙○○是否在場、代墊款交付何人、感謝狀是否當場交付等情
    節，彼此所供不一，準此足徵被告乙○○、甲○○、證人謝
    文亮、丙○○所述被告甲○○有代被告乙○○墊付香油錢乙
    節，顯係杜撰之詞。另觀被告乙○○與證人李冬桂上揭電話
    通話內容，益徵被告乙○○交付1萬元給被告甲○○ ，並非
    為償還代墊香油錢之款。 蓋該1萬元若係償還代墊香油錢之
    款，被告乙○○自可在電話中直接告知證人李冬桂，其何須
    吞吞吐吐，不敢明說。 準此更徵被告乙○○交付該1萬元給
    被告甲○○，其事由不單純。復依被告乙○○上揭供稱：其
    是支持朱俊曉，其向朱俊曉表示盡量幫他顧到3百票 ，依此
    可見被告乙○○對朱俊曉負有為其爭取3百張選票之壓力 ，
    而單憑一位里長之人脈，為他人助選若要爭取3百張選票 ，
    誠非易事， 且被告乙○○就其交付1萬元給被告甲○○乙節
    ，既未能舉出合理之理由，衡情被告乙○○亦不可能平白無
    故交付1萬元給被告甲○○，是被告乙○○交付該1萬元給被
    告甲○○唯一合理解釋應係賄賂被告甲○○，約定被告甲○○在立法委員投票時投給朱俊曉 ，衡情被告甲○○收受該1
    萬元時，應該知悉該1萬元是作為賄選之用 ，且被告二人間
    就此應有達成合意 ，否則被告甲○○不可能帶走該1萬元。
    至於被告甲○○因年紀已大，記性不好，回家後竟忘記被告
    乙○○交付該1萬元之目的 ，尚難憑此否認被告二人間就賄
    選已達成合意之情事。是被告二人所辯，顯係飾卸之詞，均
    不足採信。
  (十三)本件事證明確，被告二人之犯行，足堪認定，自應依法論科
    。
二、核被告乙○○所為 ，係犯公職人員選舉罷免法第90條之1第
    1項對於有投票權之人，交付賄賂 ，而約其為一定之行使罪
    ；被告甲○○係犯刑法第143條第1項有投票權之人，收受賄
    賂，而許以為一定之行使罪。被告甲○○為滿80歲之人，此
    有戶口名簿影本可憑（見本院卷第67頁），爰依刑法第18條
    第3項之規定減輕其刑。原審未予詳查 ，遽認被告二人無罪
    ，顯有未合。檢察官上訴指摘原審判決不當，請求撤銷改判
    ，為有理由，自應由本院撤銷原審判決，另為適法之判決。
    爰審酌賄選行為，將造成劣幣驅逐良幣反淘汰之惡果，有違
    民主法治社會之公職人員經由選舉制度以求選賢與能之目的
    ，是被告二人之行為，對建構優質法治社會之傷害極大，且
    被告二人犯後飾詞狡辯，以及被告二人犯罪之動機、目的、
    方法等一切情狀，分別量處如主文第二項、第三項所宣告之
    刑，被告甲○○部分，並諭知易科罰金折算標準。被告二人
    並分別宣告褫奪公權如主文第二項、第三項所示。被告甲○○收受賄賂所得1萬元 ，應依刑法第143條第2項之規定宣告
    沒收。
據上論斷，應依刑事訴訟法第369條第1項前段、第364條、第299
條第1項前段，公職人員選舉罷免法第90條之1第1項 、第98條第
3項，刑法第11條前段、第18條第3項、第143條、第41條第1項、
第37條第2項，罰金罰鍰提高標準條例第2條，判決如主文。
本案經檢察官謝英民到庭執行職務。
中　　華　　民　　國　　94　　年　　8 　　月　　24　　日
　　　　　　　　　刑事第二十二庭審判長法　官  黃瑞華
　　　　　　　　　　　　　　　　　　  法　官  蔡明宏
　　　　　　　　　　　　　　　　　　  法　官  陳憲裕
以上正本證明與原本無異。
如不服本判決，應於收受送達後十日內向本院提出上訴書狀，其
未敘述上訴之理由者並得於提起上訴後十日內向本院補提理由書
（均須按他造當事人之人數附繕本）。
                                      書記官  劉育妃
中　　華　　民　　國　　94　　年　　8 　　月　　29　　日
附錄：本案論罪科刑法條全文
公職人員選舉罷免法第90條之1第1項：
對於有投票權之人，行求期約或交付賄賂或其他不正利益，而約
其不行使投票權或為一定之行使者，處五年以下有期徒刑，得併
科新台幣400000元以上四百萬元以下罰金。
預備犯前項之罪者，處一年以下有期徒刑。
預備或用以行求期約或交付之賄賂，不問屬於犯人與否，沒收之
。
犯第 1 項或第 2 項之罪，於犯罪後六個月內自首者，減輕或免
除其刑；因而查獲候選人為共犯者免除其刑。
犯第 1 項或第 2 項之罪，在偵查中自白者，減輕其刑；因而查
獲候選人為共犯者，減輕或免除其刑。
刑法第143條：
 (投票受賄罪)
有投票權之人，要求、期約或收受賄賂或其他不正當利益，而許
以不行使其投票權或為一定之行使者，處三年以下有期徒刑，得
併科5000 元以下罰金。
犯前項之罪者，所收受之賄賂沒收之。如全部或一部不能沒收時
，追徵其價額。
